【裁判字號】    98,勞訴,178
【裁判日期】    990126
【裁判案由】    給付退休金差額
【裁判全文】
臺灣臺北地方法院民事判決             98年度勞訴字第178號
原      告  乙○○
被      告  新光人壽保險股份有限公司
法定代理人  甲○○
訴訟代理人  丙○○
上列當事人間請求給付退休金差額事件，本院於中華民國99年1
月12日言詞辯論終結，判決如下：
    主      文
原告之訴及假執行之聲請均駁回。
訴訟費用由原告負擔。
    事實及理由
一、原告主張：
    原告自民國76年8月12日起，任職於被告所屬臺北縣新泰收
    費服務處，擔任收費組長。原告於98年4月15日以「組長」
    職位申請退休，年資共計21年9個月，其中自受僱日76年8月
    12日至保險業87年4月1日適用勞動基準法（以下簡稱勞基法
    ）前之年資為10年8個月，而自87年4月1日起至98年4月15日
    退休日止之年資為11年1個月。原告於保險業適用勞基法前
    之年資為10年8個月，為13.87個基數，原告當時每月工資為
    新臺幣（下同）1萬3577元（即基本薪＋出勤津貼＋責任津
    貼），故原告於適用勞基法前可領得之退休金為18萬8313元
    （計算式：13577×13.87＝188313）。而自保險業適用勞基
    法後，原告之年資為11年1個月，依行政院勞工委員會87年
    10月19日臺87勞動三字第43879號函釋，每年應以2個基數計
    算，即22個基數，1個月（未滿半年）應以半年計算，即1個
    基數，合計23個基數。原告於退休前6個月每月平均工資為7
    萬9825元，故被告就原告適用勞基法後部分應給付原告退休
    金183萬5975元（計算式：79825×23＝0000000）；是被告
    應給付原告退休金總計202萬4288元（計算式：188313＋000
    0000＝0000000），惟被告僅給付146萬5513元，尚餘55萬87
    75元未給付。經原告向臺北縣政府申請勞資爭議協調後未果
    ，爰依勞基法第53條規定提起本訴等語。並聲明：（一）被
    告應給付原告55萬8775元，及自起訴狀繕本送達翌日起至清
    償日止，按年息5％計算之利息。（二）願供擔保，請准宣
    告假執行。
二、被告則以：
    原告自受雇日起至87年4月1日保險業適用勞基法時止之年資
    為10年8個月，依勞基法第84條之2規定及行政院勞工委員會
    函釋，該段年資退休金應按被告公司組長管理辦法第36條規
    定計算，原告此段年資基數為13.87（10年8月未滿1年按比
    率算×1.3），原告退休前1年之月份基本薪、出勤津貼及責
    任津貼之平均數為1萬3577元，故原告此段年資退休金為18
    萬8313元（計算式：13577×13.87＝188313）。原告自87年
    4月1日保險業適用勞基法時起至退休日止之年資為11年1個
    月，依勞基法第84條之2規定及行政院勞工委員會函釋，該
    段年資退休金應按勞基法第55條規定計算，原告此段年資為
    11年1個月，因原告係於同一事業單位工作，此部分之年資
    應與適用勞基法前之年資合併計算，故前4年4個月為2個基
    數，後6年9個月則為1個基數，故原告之年資基數為16（即
    第1至15年：4年4個月×2個基數=9個基數，超過15年：6年9
    個月×1個基數=7個基數），而原告退休前6個月平均工資為
    7萬9825元，是原告於適用勞基法後得請領之退休金為127萬
    7200元（計算式：79825×16＝0000000）。綜上所述，原告
    所得請領之退休金總計為146萬5513元，被告業已全數給付
    予原告，原告之主張顯無理由等語置辯。並聲明：（一）原
    告之訴駁回。（二）如受不利判決，願供擔保請准宣告免假
    執行。
三、經本院與兩造整理本件不爭執與爭執事項如下（見本院卷第
    31及背面、第36頁及背面）：
（一）不爭執事項：
  １、原告為42年12月1日生，其自76年8月12日起任職於被告公
      司臺北縣新泰收費服務處，嗣於98年4月15日以「收費組
      長」職位自請退休，合計年資21年又9個月。
  ２、保險業自87年4月1日起適用勞基法，原告自受僱日起至保
      險業適用勞基法時止之年資為10年8個月，自保險業適用
      勞基法時起至退休日止之年資為11年1個月。
  ３、原告自受僱日起至保險業適用勞基法時止之年資為10年8
      個月，此段年資基數13.87，被告應給付原告之退休金為
      18萬8313元。
  ４、原告退休前6個月之平均工資為7萬9825元。
  ５、被告已支付原告退休金146萬5513元。
  ６、若原告主張之計算方式有理由，被告尚應給付原告短缺之
      退休金為55萬8775元。
  ７、若被告主張之計算方式有理由，原告應領之退休金全額為
      146萬5513元，故被告並未短少給付。
（二）爭執部分：自勞基法87年4月1日開始適用時起至98年4月
      15日退休時止，共計11年1月年資，是否應加計勞基法適
      用前原告之年資，一併計算，亦即應以原告主張之計算式
      （起訴狀第2頁，見本院98年度司北勞調字第48號卷第2頁
      ）或被告主張之計算式（答辯狀第3頁，見本院卷17頁）
      為準。
四、得心證之理由：
（一）按「勞工工作年資自受僱之日起算，適用本法前之工作年
      資，其資遣費及退休金給與標準，依其當時應適用之法令
      規定計算；當時無法令可資適用者，依各該事業單位自訂
      之規定或勞雇雙方之協商計算之。適用本法後之工作年資
      ，其資遣費及退休金給與標準，依第17條及第55條規定計
      算」、「勞工退休金之給與標準如左：(1)按其工作年資，
      每滿1年給予兩個基數。但超過15年之工作年資，每滿1年
      給予1個基數，最高總數以45個基數為限。未滿半年者以
      半年計；滿半年者以1年計」、「勞工工作年資以服務同
      一事業單位為限，並自受僱當日起算。適用本法前已在同
      一事業單位工作之年資合併計算」，勞基法第84條之2、
      第55條第1項第1款、勞基法施行細則第5條分別定有明文
      。是勞工之工作年資應自受僱之日起算，如適用勞基法前
      ，已在同一事業單位工作，其年資並應合併計算，僅因勞
      基法第55條第1項規定，並無溯及適用之效力，於勞基法
      施行前之工作年資，每滿1年應發給多少基數，應依適用
      當時之法令或事業單位自訂之規定，至於勞基法施行後之
      工作年資，則應視勞工自受僱之日起，是否已滿15年，未
      滿15年之工作年資，每滿1年給予2個基數，超過15年之工
      作年資部分，則每滿1年給予1個基數。從而，勞基法第55
      條第1項第1款所稱「15年」，乃自勞工實際受僱日起算之
      工作年資，而非自適用勞基法起，重新計算之工作年資，
      蓋工作年資如因適用勞基法而重新計算，不僅有違勞基法
      第84條之2、勞基法施行細則第5條有關工作年資合併計算
      之意旨，更造成在同一事業單位工作已滿15年或25年之勞
      工，因勞基法之適用而不得自請退休，有違勞基法用以障
      勞工之立法目的。
（二）經查，原告自76年8月12日起任職於被告公司臺北縣新泰
      收費服務處，嗣於98年4月15日以「收費組長」職位自請
      退休，原告退休前6個月之平均工資為7萬9825元，而原告
      之工作年資，於87年4月1日保險業適用勞基法前為10年8
      個月，自保險業適用勞基法後之工作年資為11年1個月，
      其中，適用勞基法前之年資基數為13.87，被告應給付原
      告之退休金為18萬8313元，此為兩造所不爭執。而因原告
      於適用勞基法後之工作年資即87年4月1日起至98年4月15
      日退休之日止之為11年1個月，距其自76年8月12日受僱之
      日起算，亦即加計勞基法適用前原告之工作年資一併計算
      ，其中4年4個月之工作年資未逾15年，依勞基法第55條第
      1項第1款規定，每滿1年給予兩個基數，未滿半年者以半
      年計，滿半年者以1年計，故此部分共計9個基數（計算式
      ：4.5×2＝9），餘6年9個月之工作年資因已超過15年，
      依勞基法第55條第1項第1款規定，每滿1年給予1個基數，
      未滿半年者以半年計，滿半年者以1年計，故此部分共計7
      個基數（計算式：7×1＝7），以上合計16個基數，從而
      ，被告辯稱原告適用勞基法後之工作年資應給與16個基數
      ，而非原告主張之23個基數，洵屬有據。
（三）又查，原告於保險業適用勞基法前之年資為10年8個月，
      為13.87個基數，按原告當時每月工資為1萬3577元計算，
      原告於適用勞基法前可領得之退休金為18萬8313元（計算
      式：13577×13.87＝188313），此為兩造所不爭執，原告
      於保險業適用勞基法後之年資為11年1個月，為16個基數
      ，已詳述如前，而原告退休前6個月平均工資為7萬9825元
      ，是原告於適用勞基法後得請領之退休金為127萬7200元
      （計算式：79825×16＝0000000），總計原告得請領之退
      休金金額為146萬5513元（計算式：188313+0000000＝000
      0000），上開金額被告業已全數給付，原告亦不爭執若被
      告主張之計算方式有理由，原告應領之退休金金額為146
      萬5513元，故被告並未短少給付原告退休金，原告認勞基
      法開始適用時起之11年1月工作年資，不應加計勞基法適
      用前之工作年資一併計算，遂依勞基法第55條規定，請求
      被告給付短少之退休金55萬8775元，委無足取。
五、綜上所述，被告業已給付原告全額之退休金146萬5513元，
    原告主張依勞基法第55條規定，請求被告給付短少之退休金
    55萬8775元，為無理由，不應准許。又原告之訴既經駁回，
    其所為假執行之聲請亦失所附麗，一併駁回之。
六、本件事證已臻明確，兩造其餘攻擊防禦方法及舉證，核與判
    決結果無影響，爰不再一一論列，併予敘明。
七、據上論結，本件原告之訴為無理由，依民事訴訟法第78條，
    判決如主文。
中    華    民    國    99    年    1     月    26    日
                  勞工法庭    法  官  孫正華
以上正本係照原本作成。
如對本判決上訴，須於判決送達後20日內向本院提出上訴狀
中    華    民    國    99    年    1     月    26    日
                              書記官  林秀娥

司法院資訊處製作；財團法人民間司法改革基金會備份。
